臺灣臺北地方法院民事簡易判決
111年度北簡字第11475號
原      告  呂金貴  
訴訟代理人  鄧文宇律師
複代理人    邱飛鳴律師
被      告  陳忠富  


上列當事人間確認本票債權不存在事件，於民國111年10月21日
言詞辯論終結，本院判決如下：
    主    文
確認被告持有本院111年度司票字第8728號民事裁定所示本票，
對原告之本票債權不存在。
訴訟費用由被告負擔。
    事實及理由
一、被告持有以原告為共同發票人，於民國89年10月23日簽發，
    票面金額新臺幣（下同）500,000元，到期日108年8月10日
    之本票（下稱系爭本票），向本院聲請裁定准予強制執行，
    經本院111年度司票字第8728號民事裁定（下稱系爭裁定）
    准許。被告持有系爭本票對於原告之本票債權存在與否，已
    致原告在私法之地位有受侵害之危險，此項危險得以對被告
    就系爭本票之債權是否存在之確認判決除去，原告起訴求確
    認系爭本票債權不存在，符合民事訴訟法第247條第1項規定
    。
二、原告主張、聲明：原告與訴外人即共同發票人詹力尊（已歿
    ）為多年好友關係，詹力尊於89年10月間向被告借款新台幣
    （下同）50萬元（下稱系爭借款），應被告要求商請訴外人
    詹昭湘即詹力尊之父及原告為共同發票人，共同簽發系爭本
    票，交予被告作為系爭借款之擔保，另被告要求詹力尊再提
    出支票1張作為系爭債權之擔保，詹力尊遂請求原告為其提
    出支票供擔保。系爭借款之主債務人係詹力尊而非原告。嗣
    詹力尊於90年間對原告清償系爭借款，並取回上開供擔保之
    支票交還原告，原告認已清償系爭借款，遂將支票作廢銷毀
    ，惟詹力尊可能忘記取回系爭本票，原告亦不知其未取回，
    雖系爭本票上載有「授權持票人填載到期日」之字樣，但被
    告明知系爭借款已由詹力尊及詹昭湘等人清償完畢，竟於系
    爭本票上虛偽填載到期日108年8月10日，且未向原告提示，
    逕持系爭本票向本院聲請系爭裁定。系爭本票擔保之系爭借
    款債權已因詹力尊之清償而消滅，故系爭本票權利亦應歸於
    消滅而不存在，依票據法第13條本文反面解釋起訴。兩造為
    系爭本票之直接前後手，應由被告就其取得系爭本票之基礎
    原因關係存在之積極事實負舉證責任。被告稱系爭本票係原
    告向其借款50萬元之擔保，由原告、詹力尊及詹昭湘共同簽
    發系爭本票後交付，惟原告並未透過詹力尊向被告借款，亦
    未曾收受被告交付之50萬元借款，應由被告就交付借款50萬
    元之事實負舉證責任。被告於本票裁定聲請狀自承「拖這麼
    久了，也該還款才對的起良心，況詹他們也還清款項矣」，
    足認供擔保用之系爭本票債權亦應歸於消滅，縱認系爭本票
    擔保之原因事實尚存在，系爭借款債權50萬元，發票日為89
    年10月23日，被告於不詳時間填載到期日為108年8月10日後
    向原告請求，並於110年6月21日聲請本票裁定，距發票日已
    逾20年，系爭借款債權已罹於消滅時效，擔保系爭借款債務
    之系爭本票債權應同歸消滅，原告不負保證之責。主債務人
    詹力尊得依民法第144條第1項規定拒絕給付，原告亦得依民
    法第742條規定行使主債務人之抗辯權，拒絕履行保證人責
    任，系爭本票債權亦應同系爭借款債權罹於時效而歸於消滅
    。並聲明：如主文。
三、被告答辯、聲明：89年詹力尊生意失敗，意志消沉，詹父為
    被告嬸嬸娘家的親族，乃致電要被告協助，借錢當天原告跟
    著一起來借錢。詹力尊與原告皆有向被告借錢，詹力尊借款
    400萬元，原告借款50萬元，然因被告並不認識原告，被告
    遂要求原告、詹力尊及詹昭湘共同簽發50萬元之系爭本票。
    被告將400萬元及50萬元，統一交給詹力尊，再由詹力尊交
    給原告，原告稱其為詹力尊50萬元借款的擔保不實。要不是
    原告當年也想借錢，否則何必從中壢跑來台北，還要當詹力
    尊借款的擔保人，況詹家是中壢當地望族，詹昭湘擔保已綽
    綽有餘，何必由一不相干的原告跑來擔保。原告稱詹力尊於
    89年10月間向被告借款50萬元，並共同簽發系爭本票作為擔
    保，證明借錢之事確為真實。系爭本票債務究是擔保詹力尊
    之借款或原告自己之借貸，已非本案爭點。縱原告僅為詹力
    尊借貸50萬元之連帶擔保，方共同簽署系爭本票，其皆應證
    明系爭50萬元債務業已清償完畢。被告自承「況詹他們也還
    清款項矣」係指詹力尊已還清積欠之400萬元借貸，詹力尊
    與原告之債務均拖欠近20餘年分文未還。109年間詹力尊因
    繼承了多筆不動產且企圖抛售，遭被告查獲，被告遂行本票
    裁定及強制執行上開多筆不動產，詹力尊清償662萬7,068元
    ，有桃園地院109年度司執字第36552號函為證，與系爭50萬
    元本票債務無關，原告純臨訟狡辯。被告於109年強制執行
    詹力尊財產時，曾向詹力尊說渠等共同簽發50萬元票據要和
    400萬元併案分配，遭詹力尊強烈反彈，詹力尊表示如果被
    告敢膽這樣做，要對被告不利。被告迫於無奈才未將50萬元
    辦理併案參加分配，益證明詹力尊不可能會代原告還款之事
    實。原告稱已於90年由詹力尊清償50萬元款項，需負舉證責
    任，被告否認。詹力尊當年借款400萬元所開支票全部退票
    ，詹力尊多次稱如被告不答應，要將被告殺害及對被告不利
    ，被告心生畏懼，伊等所欠款項才會拖那麼久。本件訴訟標
    的並非「借貸返還請求權」而係「本票債權」，應就本票債
    權之時效究有無逾票據法規定之3年時效來作時效抗辯，與
    借貸請求權時效是否超過民法規定之15年無關，另原告於91
    年2月25日、91年4月25日、91年6月25日、91年8月25日簽具
    交付之4紙還款支票，僅為原告於清償期未到期前之單方面
    自願承諾清償日期，非雙方合議之清償期，故借貸返還請求
    權之時效起算點，應以系爭本票到期日翌日即108年8月11日
    始計算15年，借貸返還請求權並未罹於時效消滅。上開4紙
    支票證明原告於91年還交付被告支票，僅仍遭退票，並拜託
    被告後面未到的就不要再軋了，免得伊成為拒絕往來戶，證
    明原告所稱絕非事實，且原告有拿到借款。況原告說分20期
    還，不單被告沒同意，原告也只開4張且無一兌現，若真有
    約定，那後面16張票呢。並聲明：原告之訴駁回。
四、本院判斷的簡要說明：
(一)不爭執事項：系爭本票的發票日為89年10月23日，原告於系
    爭本票簽名時發票日已載，雙方為系爭本票的直接前後手(
    本院卷第104頁)。
(二)爭執事項：系爭本票債權是否對原告不存在?
  1.查，票據債務人不得以自己與發票人或執票人前手間所存在
    之抗辯事由，對抗執票人；然發票人非不得以自己與執票人
    間所存之抗辯事由對抗執票人，此觀票據法第13條本文之反
    面解釋自明(最高法院109年度台上字第2623號民事判決意見
    )。依上述最高法院判決意見，如果執票人與票據債務人間
    為直接前後手關係時，發票人即得以票據原因關係是否存在
    等對抗執票人。
　2.次查，原告雖主張系爭本票的借款原因關係，已經訴外人詹
    力尊清償而消滅，但未提出任何證據，無法採認。另被告抗
    辯系爭本票，因原告簽在第1行，是由原告偕同詹力尊向其
    個別借款50萬元，同樣未提出客觀的借據或交付50萬元借款
    給原告本人的簽收證明等證據，亦難採認。至於被告所提的
    面額400萬元本票（本院卷第55頁）、桃園地院109年度司執
    字第36552號函（本院卷第57-61頁）等，僅能證明被告曾對
    詹力尊就該400萬元借款債權行使權利，無法認定與原告或
    本件的50萬元有關。另被告所提的原告支票4紙及退票理由
    單（本院卷第77-81頁），依跳票的日期為91年2月25日，亦
    無法認定與被告所主張的本件50萬元借款有關或原因關係的
    借款請求權未罹於15年的請求權時效。故被告抗辯系爭本票
    並未罹於3年的請求權時效，系爭本票與本件原因關係是否
    已罹於時效無關，尚有誤會，而難採取。
五、綜上，原告請求確認系爭本票債權不存在，有理由，應准並
    判決如主文第1項。另本件雖係適用簡易判決程序所為被告
    敗訴判決，但性質不宜依民事訴訟法第389條第1項第3款規
    定職權宣告假執行。
六、本件事證已明，當事人其餘主張、陳述、所提證據及對本院
    不具法律拘束力的其他判決意見，經審酌後不影響上述認定
    及說明，故不詳論。
七、訴訟費用負擔，依民事訴訟法第78條。
中　　華　　民　　國　　111 　年　　12　　月　　9 　　日
            臺灣臺北地方法院臺北簡易庭
                                    法  官  詹駿鴻
以上正本證明與原本無異。
如不服本判決，應於判決送達後20日內向本庭（臺北市○○○路0段
000巷0號）提出上訴狀。（須按他造當事人之人數附繕本）如委
任律師提起上訴者，應一併繳納上訴審裁判費。
中　　華　　民　　國　　111 　年　　12　　月　　9 　　日
                                    書記官  徐宏華